ACORDAO-COMPLETO-2394907

ACÓRDÃO 1779/2020 ATA 5/2020 - PRIMEIRA CÂMARA

VISTOS, relatados e discutidos estes autos de tomada de contas especial instaurada pelo Fundo Nacional de Saúde/MS (FNS) em desfavor de Erika Luiza da Silva e Erika Luiza da Silva & Cia Ltda., em razão da não comprovação da regular aplicação dos recursos repassados pela União no âmbito do Programa Farmácia Popular do Brasil (PFPB) ;
	ACORDAM os Ministros do Tribunal de Contas da União reunidos em Sessão da 1ª Câmara, ante as razões expostas pelo Relator, em:
	9.1. julgar irregulares as contas da sociedade empresária Erika Luiza da Silva & Cia Ltda. (05.349.052/0001-91) e da Sra. Erika Luiza da Silva (XXX.377.071-XX) , com fundamento nos arts. 1º, inciso I, 16, inciso III, alíneas “b” e “c” da Lei 8.443/1992 e com arts. 1º, inciso I, 209, incisos II e III, do Regimento Interno do TCU;
9.2. condenar os responsáveis identificados no subitem anterior, em solidariedade, com fundamento no arts. 19, caput, da Lei 8.443/1992, e com o art. 210 do Regimento Interno do TCU, ao pagamento das quantias constantes da tabela a seguir especificada, com a fixação do prazo de quinze dias, a contar da notificação, para comprovarem, perante o Tribunal (art. 23, inciso III, alínea “a”, da Lei 8.443/1992, c/c art. 214, inciso III, alínea “a”, do Regimento Interno) , o recolhimento das dívidas aos cofres do Fundo Nacional de Saúde, atualizada monetariamente e acrescida dos juros de mora, calculados a partir das datas discriminadas, até a data dos recolhimentos, na forma prevista na legislação em vigor:
	Data de ocorrência
	Valor histórico (R$) 

	4/3/2015
	6.629,04

	5/3/2015
	33,60

	5/3/2015
	5.057,55

	2/4/2015
	44,40

	2/4/2015
	53,46

	2/4/2015
	4.708,65

	2/4/2015
	6.067,71

	5/5/2015
	92,40

	5/5/2015
	111,24

	5/5/2015
	4.811,40

	5/5/2015
	4.454,25

	12/6/2015
	197,70

	12/6/2015
	2.746,35

	15/6/2015
	4,32

	15/6/2015
	11.841,39

	3/7/2015
	112,50

	3/7/2015
	9.329,70

	6/7/2015
	31,24

	6/7/2015
	11.627,55

	5/8/2015
	10.389,30

	5/8/2015
	68,10

	6/8/2015
	31,24

	6/8/2015
	12.135,42

	31/8/2015
	11.948,31

	31/8/2015
	415,30

	31/8/2015
	84,70

	31/8/2015
	8.601,75

	31/8/2015
	19,20

	14/10/2015
	503,35

	14/10/2015
	58,16

	14/10/2015
	12.964,05

	14/10/2015
	7.067,70

	30/10/2015
	33,60

	30/10/2015
	986,25

	30/10/2015
	1.202,85

9.3. aplicar, individualmente, à Erika Luiza da Silva & Cia Ltda. (05.349.052/0001-91) e Erika Luiza da Silva (XXX.377.071-XX) , individualmente, a multa prevista no art. 57 da Lei 8.443/1992 c/c o art. 267 do Regimento Interno, no valor de R$ 10.000,00 (dez mil reais) com a fixação do prazo de quinze dias, a contar das notificações, para comprovarem, perante o Tribunal (art. 214, inciso III, alínea “a”, do Regimento Interno) , o recolhimento das dívidas aos cofres do Tesouro Nacional, atualizadas monetariamente desde a data deste acórdão até a do efetivo recolhimento, se forem pagas após o vencimento, na forma da legislação em vigor;
9.4. autorizar, desde logo, nos termos do art. 28, inciso II, da Lei 8.443/1992, a cobrança judicial das dívidas caso não atendidas as notificações a que se referem as alíneas anteriores;
9.5. autorizar, desde logo, caso solicitado pelas responsáveis, e o processo não tenha sido remetido para cobrança judicial, o pagamento da dívida em até 36 (trinta e seis) parcelas mensais e consecutivas, nos termos do art. 26 da Lei 8.443/1992 c/c o art. 217 do Regimento Interno, fixando-se o vencimento da primeira parcela em 15 (quinze) dias, a contar do recebimento da notificação, e o das demais a cada mês, devendo incidir sobre cada valor mensal os correspondentes acréscimos legais, na forma prevista na legislação em vigor, sem prejuízo de alertar os responsáveis de que a falta de comprovação do recolhimento de qualquer parcela implicará o vencimento antecipado do saldo devedor; e
9.6. dar ciência desta deliberação:
9.6.1 ao Procurador-Chefe da Procuradoria da República no Estado de Goiás, nos termos do § 3º do art. 16 da Lei 8.443/1992 c/c o § 7º do art. 209 do Regimento Interno do TCU, para adoção das medidas que entender cabíveis;
9.6.2. ao Fundo Nacional de Saúde (FNS/MS) e aos responsáveis.

Tomada de contas especial instaurada em razão da não comprovação da regular aplicação dos recursos repassados pela União no âmbito do Programa Farmácia Popular do Brasil (PFPB).

Primeira Câmara

Fundo Nacional de Saúde - MS.

3. Responsáveis: Responsáveis: Erika Luiza da Silva & Cia Ltda. (05.349.052/0001-91); Erika Luiza da Silva (XXX.377.071-XX).

13.1. Ministros presentes: Benjamin Zymler (na Presidência), Bruno Dantas e Vital do Rêgo (Relator).
13.2. Ministro-Substituto convocado: André Luís de Carvalho.
13.3. Ministros-Substitutos presentes: Augusto Sherman Cavalcanti e Weder de Oliveira.

VITAL DO RÊGO

Adoto como relatório a instrução a seguir, transcrita com os ajustes de forma, elaborada no âmbito da Secretaria de Controle Externo de Tomada de Contas Especial - Secex-TCE (peça 48) , que contou com a concordância integral de seus dirigentes (peças 49 e 50) e também do Ministério Público junto ao Tribunal de Contas da União (peça 51) .
1. Cuidam os autos de tomada de contas especial instaurada por Fundo Nacional de Saúde - MS, em desfavor de Erika Luiza da Silva (CPF: XXX.377.071-XX) e Erika Luiza da Silva & Cia Ltda. (CNPJ: 05.349.052/0001-91) , em razão de não comprovação da regular aplicação dos recursos repassados pela União, dos recursos aplicados no âmbito do Assistência Farmacêutica/Farmácia Popular/Programa Farmácia Popular do Brasil.
HISTÓRICO
2. Em 22/11/2018, com fundamento na IN/TCU 71/2012, alterada pela IN/TCU 76/2016 e DN/TCU 155/2016, o dirigente da instituição Fundo Nacional de Saúde - MS autorizou a instauração da tomada de contas especial (peça 27) . O processo foi registrado no sistema e-TCE com o número 2.300/2018.
3. A aplicação irregular dos recursos do SUS, no âmbito do Assistência Farmacêutica / Farmácia Popular / Programa Farmácia Popular do Brasil, por parte de ERIKA LUIZA DA SILVA & CIA LTDA (CNPJ: 05.349.052/0001-91) , no período de 4/3/2015 a 30/10/2015, totalizou R$ 134.463,73 (peça 2) .
4. O Programa Farmácia Popular do Brasil - PFPB foi criado pela Lei 10.858, de 13/4/2004, e regulamentado pelo Decreto 5.090, de 20/5/2004, com o objetivo de oferecer à população o acesso a medicamentos considerados essenciais, cumprindo, dessa forma, uma das principais diretrizes da Política Nacional de Assistência Farmacêutica.
5. O PFPB funcionava por meio de parceria com governos estaduais, prefeituras municipais e instituições públicas, para o atendimento de projetos de implantação e manutenção de unidades próprias, sob responsabilidade da Fundação Oswaldo Cruz (FIOCRUZ) . 
6. Em 2006, por meio da Portaria n° 491, o Ministério da Saúde - MS expandiu o Programa para utilizar a rede já instalada do comércio varejista de produtos farmacêuticos, o qual recebeu o nome de “Aqui Tem Farmácia Popular”. 
7. As farmácias e drogarias privadas que aderem ao programa fornecem aos cidadãos, de forma gratuita, medicamentos para o tratamento de hipertensão, diabetes e asma. Além destes, são disponibilizados, com até 90% de desconto, medicamentos para rinite, dislipidemia, doença de Parkinson, osteoporose, glaucoma, anticoncepcionais e fraldas geriátricas. Para cada venda realizada, o MS reembolsa o comerciante de acordo com tabela de referência de preços de medicamentos elaborada e disponibilizada no seu sítio eletrônico http://portalms.saude.gov.br/acoes-e-programas/farmacia-popular/legislacao.
8. Em 2017, a Comissão Intergestores Tripartite (CIT) decidiu extinguir a rede própria do programa, passando o “Aqui Tem Farmácia Popular” a ser o único meio de se obter medicamentos no âmbito do PFPB.
9. O fundamento para a instauração da Tomada de Contas Especial, conforme consignado na matriz de responsabilização elaborada pelo tomador de contas, foi a constatação da seguinte irregularidade: 
Deixar de apresentar a totalidade das notas fiscais comprovando as aquisições dos medicamentos dispensados pelo Programa Farmácia Popular do Brasil, quando deveria ter apresentado todas as notas fiscais comprovando a aquisição dos medicamentos dispensados pelo PFPB. Realizar a apresentação de cupons vinculados sem receita médica, quando deveria ter apresentado todas as receitas médicas referentes aos cupons vinculados. Realizar dispensação de medicamentos em nome de pessoas falecidas, quando deveria ter sido realizado maior controle, afim de se evitar a dispensação irregular de medicamentos do PFPB. 
10. Os responsáveis arrolados na fase interna foram devidamente comunicados e, diante da ausência de justificativas suficientes para elidir a irregularidade e da não devolução dos recursos, instaurou-se a tomada de contas especial.
11. No relatório (peça 30) , o tomador de contas concluiu que o prejuízo importaria no valor original de R$ 134.463,73, imputando-se a responsabilidade a Erika Luiza da Silva, Sócia Administradora, no período de 7/1/2004 até o momento, na condição de dirigente, Eva Luiza da Silva, Sócia Proprietária, no período de 16/3/2007 até o momento, na condição de dirigente e Erika Luiza da Silva & Cia Ltda., na condição de contratado. 
12. Em 28/2/2019, a Controladoria-Geral da União emitiu o relatório de auditoria (peça 31) , em concordância com o relatório do tomador de contas. O certificado de auditoria e o parecer do dirigente do órgão de controle interno concluíram pela irregularidade das presentes contas (peças 32 e 33) .
13. Em 10/4/2019, o ministro responsável pela área atestou haver tomado conhecimento das conclusões contidas no relatório e certificado de auditoria, bem como do parecer conclusivo do dirigente do órgão de controle interno, manifestando-se pela irregularidade das contas, e determinou o encaminhamento do processo ao Tribunal de Contas da União (peça 34) .
14. À peça 37 dos autos, consta a instrução onde foram efetuadas as análises relativas aos fatos e documentos constantes do processo, tendo o auditor instrutor efetuado proposta de realização de citação dos responsáveis constantes do preâmbulo da presente instrução. Consoante se observa dos Despachos assentes nas peças 38 e 39, respectivamente, o Diretor e Secretário da Unidade Técnica corroboraram com a proposta do auditor instrutor.
15. Ressalte-se que, conforme destacado nos itens 21.1.1.1 a 21.1.1.9, na esteira da jurisprudência do Tribunal, nos casos em que o estabelecimento farmacêutico executante da política do PFPB seja estabelecido com a natureza jurídica de sociedade limitada, são citados solidariamente a pessoa jurídica e a pessoa física de seus sócios-administradores. Por esse motivo, na instrução precedente foi excluída a responsabilidade da Sra. Eva Luiza da Silva (CPF XXX.377.151-XX) , por não figurar como administradora da sociedade. 
16. Destarte, foram efetuadas as citações aos responsáveis, conforme constam dos ofícios das peças 42 e 43, e que se comprovam por meio dos avisos de recebimento, com as respectivas ciências, nas peças 44 e 45. As alegações de defesa da empresa responsável foram apresentadas por meio dos elementos que formam a peça 46, mas que, em observância ao princípio da instrumentalidade das formas, aproveita-se também como alegações da pessoa física da Sra. Érika Luíza da Silva, considerando que as irregularidades, condutas e valores são os mesmos, tanto para a pessoa física quanto para a jurídica, uma vez que a peça de defesa foi assinada pela própria Sra. Érika. 
ANÁLISE DOS PRESSUPOSTOS DE PROCEDIBILIDADE DA IN/TCU 71/2012
Apreciação do Prejuízo ao Contraditório e Ampla Defesa
17. Verifica-se que não houve o transcurso de mais de dez anos desde o fato gerador sem que tenha havido a notificação dos responsáveis pela autoridade administrativa federal competente (art. 6º, inciso II, c/c art. 19 da IN/TCU 71/2012, modificada pela IN/TCU 76/2016) , uma vez que o fato gerador da irregularidade sancionada ocorreu em 30/10/2015, e os responsáveis foram notificados sobre a irregularidade pela autoridade administrativa competente conforme abaixo:
17.1. Erika Luiza da Silva, por meio do ofício acostado à peça 7, recebido em 5/1/2018, conforme AR (peça 11) .
17.2. Erika Luiza da Silva & Cia Ltda, por meio do ofício acostado à peça 15, recebido em 15/6/2018, conforme AR (peça 18) .
Valor de Constituição da TCE 
18. Verifica-se, ainda, que o valor atualizado do débito apurado (sem juros) em 1/1/2017 é de R$ 149.363,93, portanto superior ao limite mínimo de R$ 100.000,00, na forma estabelecida conforme os arts. 6º, inciso I, e 19 da IN/TCU 71/2012, modificada pela IN/TCU 76/2016. 
OUTROS DÉBITOS NOS SISTEMAS DO TCU COM OS MESMOS RESPONSÁVEIS
19. Informa-se que não foi encontrado débito imputável aos responsáveis em outros processos em tramitação no Tribunal.
20. A tomada de contas especial está, assim, devidamente constituída e em condição de ser instruída.
EXAME TÉCNICO 
Irregularidades Causadoras do Dano
21. Cabe ressaltar, de início, que a responsável foi citada em decorrência das seguintes irregularidades:
 a) Ocorrência 1: falha na dispensação de medicamentos por meio do Programa Farmácia Popular do Brasil.
21.1. Descrição da irregularidade: deixar de apresentar a totalidade das notas fiscais comprovando as aquisições dos medicamentos dispensados pelo Programa Farmácia Popular do Brasil, quando deveria ter apresentado todas as notas fiscais comprovando a aquisição dos medicamentos dispensados pelo PFPB. Realizar a apresentação de cupons vinculados sem receita médica, quando deveria ter apresentado todas as receitas médicas referentes aos cupons vinculados. Realizar dispensação de medicamentos em nome de pessoas falecidas, quando deveria ter sido realizado maior controle, afim de se evitar a dispensação irregular de medicamentos do PFPB. 
21.1.1. Responsável: Erika Luiza da Silva & Cia Ltda (CNPJ: 05.349.052/0001-91) .
21.1.1.1. Conduta: deixar de apresentar a totalidade das notas fiscais comprovando as aquisições dos medicamentos dispensados pelo Programa Farmácia Popular do Brasil; 
21.1.1.2. Realizar a apresentação de cupons vinculados sem receita médica;
21.1.1.3. Realizar dispensação de medicamentos em nome de pessoas falecidas.
21.1.1.4. Nexo de causalidade: O faturamento e recebimento de recursos oriundos do Programa Farmácia Popular do Brasil, sem comprovar o atendimento de requisitos legais de dispensações de medicamentos, não permite aferir o nexo causal da despesa, caracterizando dano ao erário.
21.1.1.5. Culpabilidade: não há excludentes de ilicitude, de culpabilidade e de punibilidade; é razoável supor que o administrador responsável pela pessoa jurídica tinha consciência da ilicitude de sua conduta; era exigível conduta diversa da praticada, qual seja, respeitar os requisitos legais de dispensação de medicamentos, bem como de emissão e guarda da respectiva documentação comprobatória. 
21.1.2. Responsável: Erika Luiza da Silva (CPF: XXX.377.071-XX) .
21.1.2.1. Conduta: deixar de apresentar a totalidade das notas fiscais comprovando as aquisições dos medicamentos dispensados pelo Programa Farmácia Popular do Brasil; Realizar a apresentação de cupons vinculados sem receita médica; Realizar dispensação de medicamentos em nome de pessoas falecidas.
21.1.2.2. Nexo de causalidade: O faturamento e recebimento de recursos oriundos do Programa Farmácia Popular do Brasil, sem comprovar o atendimento de requisitos legais de dispensações de medicamentos, não permite aferir o nexo causal da despesa, caracterizando dano ao erário.
21.1.2.3. Culpabilidade: não há excludentes de ilicitude, de culpabilidade e de punibilidade; é razoável supor que a responsável tinha consciência da ilicitude de sua conduta; era exigível conduta diversa da praticada, qual seja, respeitar os requisitos legais de dispensação de medicamentos, bem como de emissão e guarda da respectiva documentação comprobatória. 
Citação dos Responsáveis
Ofícios de citação 8637 e 8638/2019-TCU/Secex-TCE, de 25/10/2019 (peças 42 e 43) :
Irregularidade: deixar de apresentar a totalidade das notas fiscais comprovando as aquisições dos medicamentos dispensados pelo Programa Farmácia Popular do Brasil, quando deveria ter apresentado todas as notas fiscais comprovando a aquisição dos medicamentos dispensados pelo PFPB; Realizar a apresentação de cupons vinculados sem receita médica, quando deveria ter apresentado todas as receitas médicas referentes aos cupons vinculados; Realizar dispensação de medicamentos em nome de pessoas falecidas, quando deveria ter sido realizado maior controle, a fim de se evitar a dispensação irregular de medicamentos do PFPB. 
Alegações de defesa apresentadas pela Sra. Érika Luíza da Silva e pelo estabelecimento Érika Luiza da Silva & Cia Ltda (CNPJ: 05.349.052/0001-91) (peça 46) :
22. A defendente iniciou as alegações de defesa salientando que a empresa citada possuía conexão com o Datasus, a fim de viabilizar aos interessados participarem do Programa Farmácia Popular. Alegou que a peticionária é a farmacêutica responsável pelas atividades do estabelecimento e que jamais praticou qualquer ato irregular envolvendo o referido programa (Farmácia Popular) . Assim, concluiu que se houve alguma irregularidade deve ter sido praticada por erro ou equívoco, totalmente despido de má-fé de sua parte ou irregularidades levadas a efeito por terceiros. 
23. A defendente alega a nulidade do processo que deu origem à cobrança por parte do Denasus e discutidos na presente TCE, em razão de ofensa aos Princípios do Contraditório e da Ampla Defesa e do Devido Processo Legal. Alega a defendente que a imputação de débito foi levada a efeito sem que antes fosse oportunizado às peticionárias o direito de se defenderem amplamente, como manda a lei maior. 
24. A peticionária alega também que o instaurador da TCE não solicitou toda a documentação pertinente ao assunto que gerou a demanda, fato este que caracterizaria a ofensa da ampla defesa. Ademais, a defendente alega que o suposto débito já se encontraria em condições de ser pago, fato este que, segundo entendimento da defendente, tornaria a faculdade de defesa meramente formal, pois jamais seria acatada, estando o débito consolidado e consubstanciado.
25. Alega, ainda, a defesa, que a postura do TCU ofende os princípios constitucionais da ampla defesa e devido processo legal, desrespeitando-se assim a constituição. Desse modo, a defesa entende que o procedimento deveria ser anulado desde o seu nascedouro. 
26. A defesa menciona que a fiscalização não comprovou a efetividade da ocorrência do fato gerador do suposto débito, pois a simples ação fiscalizadora do Ministério da Saúde não teria oferecido segurança jurídica necessária para exigir o valor auditado. Assim, alega que para existir o débito cobrado seria necessário ocorrer o confronto de todos os documentos, livros fiscais, cupons e receitas médicas, bem como outros documentos relativos ao caso. 
27. A defendente esclareceu também que tudo está sendo apurado pela Polícia Federal, fato este que impende a necessidade de sobrestamento da presente TCE até que sejam esclarecidas as situações apuradas no aludido inquérito policial. Mencionou a defesa que o Programa Farmácia Popular ficava a cargo de um funcionário, que despois descobriu-se não ser merecedor de confiança, estando o mesmo hoje em posição de concorrente do estabelecimento que figura no polo passivo da presente demanda. 
28. A peticionária mencionou que haveria um erro quanto ao enquadramento nas normas legais aplicáveis imputadas aos responsáveis, fato este que implica na necessidade de julgar a presente tomada de contas improcedente. 
29. Ao final da defesa, a defendente efetuou alguns requerimentos, dentre eles que o TCU oficiasse à Polícia Federal para o fim de informar o estágio das apurações, bem como o encaminhamento das provas que se fazem necessárias para a apuração dos fatos, o imediato reestabelecimento da empresa responsável com o Datasus; bem como se fixe o débito no percentual de 20% daquilo que foi apurado pela Auditoria do Denasus, considerando a boa-fé da representante legal do estabelecimento devedor; ou que seja permitida eventual amortização do débito em apreço com créditos porventura a empresa tenha com a Receita Federal. 
Análise das alegações de defesa:
30. As alegações de defesa se resumem à afirmação da defendente de que houve prejuízo ao contraditório e à ampla defesa e que os valores que formam o débito de que trata a presente TCE seria indevido. O entendimento da defesa de que há prejuízo ao contraditório e à ampla defesa não merece prosperar, primeiramente pelo fato de ter sido dada oportunidade de defesa aos agentes responsabilizados na fase interna, em obediência aos princípios constitucionais que asseguram o direito ao contraditório e à ampla defesa (art. 5º, inciso LV, da Constituição Federal) , conforme detalhado no item “Análise dos Pressupostos de Procedibilidade da IN/TCU 71/2012”, subitem “Prejuízo ao Contraditório e Ampla Defesa”.
31. Entretanto, a despeito de ter sido oportunizada a manifestação aos responsáveis, os mesmos não apresentaram justificativas suficientes para elidir a irregularidade e não recolheram o montante devido aos cofres do Fundo Nacional de Saúde - MS, razão pela qual suas responsabilidades foram mantidas.
32. Demais disso, cabe salientar que a própria apresentação de defesa por parte dos responsáveis nos presentes autos é uma prova inequívoca e robusta de que está sendo dada a oportunidade para que a defendente apresente os meios de prova e argumentos que entendem necessários para afastar as ocorrências relacionadas ao estabelecimento do débito. 
33. Observa-se que a auditoria do Denasus apurou irregularidades relacionadas a três procedimentos abaixo listados, mas a defendente não anexou aos autos nenhum outro documento que afastasse as ocorrências que deram ensejo à instauração da presente TCE, limitando-se a argumentar que está tendo o direito de defesa prejudicado. 
deixar de apresentar a totalidade das notas fiscais comprovando as aquisições dos medicamentos dispensados pelo Programa Farmácia Popular do Brasil, quando deveria ter apresentado todas as notas fiscais comprovando a aquisição dos medicamentos dispensados pelo PFPB;
 Realizar a apresentação de cupons vinculados sem receita médica, quando deveria ter apresentado todas as receitas médicas referentes aos cupons vinculados.
 Realizar dispensação de medicamentos em nome de pessoas falecidas, quando deveria ter sido realizado maior controle, a fim de se evitar a dispensação irregular de medicamentos do PFPB. 
34. Assim, em razão de insubsistentes as alegações relacionadas ao prejuízo quanto ao contraditório e à ampla defesa, deve-se refutar todas as alegações nesse sentido. 
35. Outra alegação que não merece prosperar se refere ao pedido de sobrestamento do presente processo em razão de a Polícia Federal do estado de Goiás conduzir um inquérito policial que trataria das questões relacionadas que deram ensejo à instauração da TCE. O TCU é um órgão de controle externo com atribuições definidas constitucionalmente e atua de forma independente de qualquer outro processo ou procedimento que corra (m) em outras instâncias, inclusive do Poder Judiciário, não havendo na legislação legal ou infralegal qualquer previsão quanto ao pedido feito pela defesa, seja para sobrestar o presente processo ou mesmo para extinção do débito, razão pela qual não se pode acatar tais pedidos e/ou alegações.
36. Com relação ao pedido de produção de provas pelo TCU, a exemplo da realização de perícias, exames ou oficiar a outros órgãos e entidades, no caso dos pedidos feitos ao TCU buscar outros elementos na Polícia Federal, tem-se que “não cabe ao TCU determinar, a pedido do responsável, a realização de diligência, perícia ou inspeção para a obtenção de provas, uma vez que constitui obrigação da parte apresentar os elementos que entender necessários para a sua defesa e/ou para demonstrar a boa e regular aplicação dos recursos que lhe foram confiados (Acórdão 5920/2016-TCU-Segunda Câmara, Relatoria MIN Vital do rego; 6.214/2016- TCU-1ª Câmara, Relatoria MIN Bruno Dantas e 3.702/2010-TCU-2ª Câmara, Relatoria MINS Augusto Sherman) .
37. Demais disso, “as provas que a parte quiser produzir perante o Tribunal devem sempre ser apresentadas de forma documental, mesmo as declarações pessoais de terceiros”, conforme estabelece o artigo 162 do Regimento Interno/TCU. É pertinente mencionar, ainda, que eventuais dificuldades do gestor/responsável na obtenção dos documentos necessários à prestação de contas dos recursos geridos, inclusive as derivadas de ordem política, se não resolvidas administrativamente, devem ser por ele levadas ao conhecimento do Poder Judiciário por meio de ação própria, uma vez que a responsabilidade pela comprovação da boa e regular aplicação dos recursos públicos é pessoal.
38. Calha mencionar, ainda, que o ônus da prova sobre ocorrências ilegais imputadas a terceiros contratados pela Administração Pública cabe ao TCU, o qual deve evidenciar a conduta antijurídica praticada para fins de imputação de débito, fato este ocorrido nos presentes autos, uma vez que restou evidenciado o recebimento dos recursos por parte do responsável chamado aos autos para apresentar as suas alegações de defesa.
39. A despeito de ter sido oportunizada ao responsável o oferecimento de defesa a fim de comprovar o não recebimento irregular dos recursos do convênio (Farmácia Popular) , o mesmo preferiu atribuir ao TCU a tarefa de provar a não utilização irregular dos recursos aqui questionados. Bem se sabe, ainda, que prestar contas, com a efetiva demonstração do aludido nexo causal, é dever de todos aqueles a quem sejam confiados recursos federais, por força do art. 70, parágrafo único, da Constituição de 1988 e do art. 93 do Decreto-Lei n. 200, de 25/2/1967 (v.g. Acórdão 2439/2010-TCU-Plenário, Acórdão 5929/2011-TCU-Primeira Câmara, e Acórdão 1544/2013-TCU-Segunda Câmara) .
40. Por conseguinte, a falta de comprovação da correta aplicação dos recursos federais transferidos, diante da ausência do aludido nexo causal, considerando a não existência de documentos que comprovem a regularidade das despesas efetuadas, configura ofensa não só às regras legais, mas também aos princípios basilares da administração pública, já que, ao final e ao cabo, o gestor da entidade privada, uma vez tendo assumido voluntariamente o múnus público da gestão de recursos do PFPB, deixa de prestar satisfação à sociedade sobre o efetivo emprego dos recursos públicos postos sob a sua responsabilidade, dando ensejo, então, à presunção legal de dano ao erário.
Prescrição da Pretensão Punitiva
41. Vale ressaltar que a pretensão punitiva do TCU, conforme Acórdão 1441/2016-TCU-Plenário, Relator: Benjamin Zymler, que uniformizou a jurisprudência acerca dessa questão, subordina-se ao prazo geral de prescrição indicado no art. 205 do Código Civil, que é de dez anos, contado da data de ocorrência da irregularidade sancionada, nos termos do art. 189 do Código Civil, sendo este prazo interrompido pelo ato que ordenar a citação, a audiência ou a oitiva dos responsáveis.
42. No caso em exame, a perspectiva de aplicação de penalidade aos responsáveis dificilmente será alcançada pela prescrição, uma vez que a irregularidade sancionada deu-se em 30/10/2015 e o ato de ordenação da citação muito provavelmente ocorrerá em prazo inferior a dez anos.
CONCLUSÃO
43. Da análise, conclui-se que a representante da empresa responsável, Erika Luiza da Silva & Cia Ltda (CNPJ: 05.349.052/0001-91) , bem como ela própria, Sra. Erika Luiza da Silva (CPF: XXX.377.071-XX)  não conseguiu demonstrar a boa e regular gestão dos recursos envolvendo programa Farmácia Popular, devendo ser condenada a ressarcir as quantias que formam o débito apurado no presente processo. 
44. Com relação à boa-fé, o Plenário desta Casa sedimentou entendimento de que se tratando de processos atinentes ao exercício do controle financeiro da Administração Pública, tais como o que ora se examina, a boa-fé não pode ser presumida, devendo ser demonstrada e comprovada a partir dos elementos que integram os autos.
45. Tal interpretação decorre da compreensão de que, relativamente à fiscalização dos gastos públicos, privilegia-se a inversão do ônus da prova, pois cabe ao gestor comprovar a boa aplicação dos dinheiros e valores públicos sob sua responsabilidade. Nesse contexto, e após exame da falta de elementos nesse sentido, não há como se vislumbrar a boa-fé na conduta do responsável. Com efeito, ele não alcançou o intento de comprovar a regular aplicação financeira dos recursos que lhe foram confiados, restringindo-se a apresentar uma parte das justificativas improcedentes e incapazes de elidir as irregularidades cometidas.
46. São nesse sentido os Acórdão 1921/2011-TCU-Segunda Câmara (Relatoria do Ministro Raimundo Carrero) , 203/2010-TCU-Plenário (Relatoria do Ministro Augusto Sherman) , 276/2010-TCU-Plenário (Relatoria do Ministro André Luís de Carvalho) , 621/2010-TCU-Plenário (Relatoria do Ministro Walton Rodrigues) , 3.975/2010-TCU-1ª Câmara (Relatoria do Ministro José Múcio Monteiro) , 1.007/2008-TCU-2ª Câmara (Relatoria do Ministro Ubiratan Aguiar) , 1.157/2008-TCU-Plenário (Relatoria do Ministro Augusto Sherman) , 1.223/2008-TCU-Plenário (Relatoria do Ministro Valmir Campelo) , 337/2007-TCU-1ª Câmara, 1.322/2007-TCU-Plenário (Relatoria do Ministro Aroldo Cedraz) , entre outros.
47. Desse modo, suas contas devem, desde logo, ser julgadas irregulares, nos termos do art. 202, § 6º, do Regimento Interno/TCU, procedendo-se à sua condenação em débito e à aplicação da multa prevista no art. 57 da Lei 8.443/1992.
PROPOSTA DE ENCAMINHAMENTO
48. Diante do exposto, submetem-se os autos à consideração superior, propondo:
a) Excluir da relação de responsáveis do presente processo, a Sra. Eva Luiza da Silva (CPF XXX.377.151-XX) ;
b) com fundamento nos arts. 1º, inciso I, 16, inciso III, alíneas “b” e “c” da Lei 8.443/1992 c/c os arts. 19 e 23, inciso III, da mesma Lei, e com arts. 1º, inciso I, 209, incisos II e IV, 210 e 214, inciso III, do Regimento Interno, que sejam julgadas irregulares as contas da sociedade empresária Erika Luiza da Silva & Cia Ltda. (CNPJ: 05.349.052/0001-91) e da Sra. Erika Luiza da Silva (CPF: XXX.377.071-XX) , condenando-as solidariamente ao pagamento das quantias constantes da tabela a seguir especificada, com a fixação do prazo de quinze dias, a contar da notificação, para comprovarem, perante o Tribunal (art. 214, inciso III, alínea “a”, do Regimento Interno) , o recolhimento da dívida aos cofres do Fundo Nacional de Saúde, atualizada monetariamente e acrescida dos juros de mora, calculados a partir da data discriminada, até a data do recolhimento, na forma prevista na legislação em vigor:
	Data de ocorrência
	Valor histórico (R$) 

	4/3/2015
	6.629,04

	5/3/2015
	33,60

	5/3/2015
	5.057,55

	2/4/2015
	44,40

	2/4/2015
	53,46

	2/4/2015
	4.708,65

	2/4/2015
	6.067,71

	5/5/2015
	92,40

	5/5/2015
	111,24

	5/5/2015
	4.811,40

	5/5/2015
	4.454,25

	12/6/2015
	197,70

	12/6/2015
	2.746,35

	15/6/2015
	4,32

	15/6/2015
	11.841,39

	3/7/2015
	112,50

	3/7/2015
	9.329,70

	6/7/2015
	31,24

	6/7/2015
	11.627,55

	5/8/2015
	10.389,30

	5/8/2015
	68,10

	6/8/2015
	31,24

	6/8/2015
	12.135,42

	31/8/2015
	11.948,31

	31/8/2015
	415,30

	31/8/2015
	84,70

	31/8/2015
	8.601,75

	31/8/2015
	19,20

	14/10/2015
	503,35

	14/10/2015
	58,16

	14/10/2015
	12.964,05

	14/10/2015
	7.067,70

	30/10/2015
	33,60

	30/10/2015
	986,25

	30/10/2015
	1.202,85

b) aplicar, individualmente, à Erika Luiza da Silva & Cia Ltda. (CNPJ: 05.349.052/0001-91) e Erika Luiza da Silva (CPF: XXX.377.071-XX) , a multa prevista no art. 57 da Lei 8.443/1992 c/c o art. 267 do Regimento Interno, com a fixação do prazo de quinze dias, a contar das notificações, para comprovarem, perante o Tribunal (art. 214, inciso III, alínea “a”, do Regimento Interno) , o recolhimento da dívida aos cofres do Tesouro Nacional, atualizada monetariamente desde a data do acórdão que vier a ser proferido até a do efetivo recolhimento, se for paga após o vencimento, na forma da legislação em vigor;
c) autorizar, desde logo, nos termos do art. 28, inciso II, da Lei 8.443/1992, a cobrança judicial das dívidas caso não atendidas as notificações a que se referem as alíneas anteriores;
d) autorizar, caso solicitado pelas responsáveis, o pagamento da dívida em até trinta e seis parcelas mensais e consecutivas, nos termos do art. 26 da Lei 8.443/1992 c/c o art. 217 do Regimento Interno, fixando-lhes o prazo de quinze dias, a contar do recebimento da notificação, para comprovar perante o Tribunal o recolhimento da primeira parcela, e de trinta dias, a contar da parcela anterior, para comprovar o recolhimento das demais parcelas, devendo incidir sobre cada valor mensal, atualizado monetariamente, os juros de mora devidos, na forma prevista na legislação em vigor;
e) encaminhar cópia da deliberação que vier a ser proferida, bem como do relatório e do voto que a fundamentarem, ao Procurador-Chefe da Procuradoria da República no Estado de Goiás, nos termos do § 3º do art. 16 da Lei 8.443/1992 c/c o § 7º do art. 209 do Regimento Interno do TCU, para adoção das medidas que entender cabíveis;
f) encaminhar cópia do Acórdão que vier a ser proferido ao Fundo Nacional de Saúde (FNS/MS) , e aos responsáveis, para ciência, informando que a presente deliberação, acompanhada do Relatório e do Voto que a fundamenta, está disponível para a consulta no endereço www.tcu.gov.br/acordaos, além de esclarecer que, caso requerido, o TCU poderá fornecer sem custos as correspondentes cópias, de forma impressa”.
	É o relatório.

não há.

Procuradora-Geral Cristina Machado da Costa e Silva.

TOMADA DE CONTAS ESPECIAL. FARMÁCIA POPULAR. NÃO APRESENTAÇÃO DE TODAS AS NOTAS FISCAIS. APRESENTAÇÃO DE CUPONS VINCULADOS SEM RECEITA MÉDICA. DISPENSAÇÃO DE MEDICAMENTOS EM NOME DE PESSOAS FALECIDAS. CITAÇÃO. ALEGAÇÕES DE DEFESA INSUFICIENTES PARA AFASTAR OS APONTAMENTOS. CONTAS IRREGULARES. DÉBITO. MULTA.

TOMADA DE CONTAS ESPECIAL (TCE)

Secretaria de Controle Externo de Tomada de Contas Especial (Secex-TCE).

Em exame, tomada de contas especial (TCE) instaurada pelo Fundo Nacional de Saúde/MS (FNS) em desfavor de Erika Luiza da Silva e Erika Luiza da Silva & Cia Ltda., em razão da não comprovação da regular aplicação dos recursos repassados pela União no âmbito do Programa Farmácia Popular do Brasil (PFPB) .
A aplicação irregular de recursos do PFPB ocorreu no período de 4/3/2015 a 30/10/2015 e totalizou R$ 134.463,73.
As irregularidades que ensejaram a instauração da TCE foram:
deixar de apresentar a totalidade das notas fiscais comprovando as aquisições dos medicamentos dispensados pelo Programa Farmácia Popular do Brasil, quando deveria ter apresentado todas as notas fiscais comprovando a aquisição dos medicamentos dispensados pelo PFPB;
realizar a apresentação de cupons vinculados sem receita médica, quando deveria ter apresentado todas as receitas médicas referentes aos cupons vinculados; e
realizar dispensação de medicamentos em nome de pessoas falecidas, quando deveria ter sido realizado maior controle, afim de se evitar a dispensação irregular de medicamentos do PFPB.
No âmbito desta Corte, foram citados a empresa Erika Luiza da Silva & Cia Ltda., na condição de estabelecimento farmacêutico executante da política do PFPB, e de sua sócia administradora, Erika Luiza da Silva.
Foram apesentadas alegações de defesa (peça 46) em nome da empresa responsável, todavia assinadas pela Sra. Erika Luiza da Silva. Uma vez que as irregularidades, condutas e valores são os mesmos, tanto para a pessoa física, quanto para a jurídica, e em observância ao princípio da instrumentalidade das formas, a peça de defesa será aproveitada em nome de ambos os responsáveis.
Após analisar os elementos de defesa, a Secretaria de Controle Externo de Tomada de Contas Especial - Secex-TCE (peças 48-50) concluiu que as responsáveis não conseguiram demonstrar a boa e regular gestão dos recursos repassados no âmbito do PFPB, e, diante da não comprovação da boa-fé, propôs o julgamento, desde logo, pela irregularidade de suas contas, e condenação ao ressarcimento das quantias que formam o débito apurado nos presentes autos em solidariedade, bem como a aplicação individual da multa prevista no art. 57 da Lei 8.443/1992.
A proposta da unidade técnica contou com a concordância integral do Ministério Público junto ao TCU, representado neste feito pela Procuradora-Geral Cristina Machado da Costa e Silva (peça 51) .
Ante o breve relato, passo ao exame dos presentes autos.
Manifesto-me desde já de acordo com a proposta da unidade técnica referendada pelo MPTCU, motivo pelo qual incorporo seus fundamentos, transcritos no relatório precedente, às minhas razões de decidir, sem prejuízo de tecer os comentários a seguir.
Não prospera a alegação de defesa de que houve prejuízo ao contraditório e à ampla defesa na fase interna da TCE, uma vez que foi dada oportunidade de defesa às responsáveis na apuração interna, todavia elas não lograram apresentar justificativas suficientes para elidir a irregularidade, tampouco recolheram o montante devido aos cofres do FNS.
Além disso, não há que se falar em prejuízo ao contraditório e à ampla defesa nos presentes autos, uma vez que a apresentação de defesa por parte dos responsáveis no âmbito do TCU é prova inequívoca de que está sendo oportunizada aos defendentes que apresentem os meios de prova e argumentos que entendam necessários para afastar as irregularidades relacionadas ao débito.
De igual modo não prospera a tentativa de desconstituir a apuração do débito conduzida pelo Ministério da Saúde com alegações genéricas de que seria necessário ocorrer o confronto de todos os documentos, livros fiscais, cupons e receitas médicas, além de outros documentos relativos ao caso. Conforme verificado pela Secex-TCE, a defendente não anexou aos autos nenhum outro documento que afastasse as três ocorrências que deram ensejo à instauração da presente TCE.
Outro ponto que merece consideração é o fato de a responsável tentar transferir a reponsabilidade a um ex-funcionário seu, que segundo alega seria o responsável pelo PFPB e que hoje seria seu concorrente, quando uma das irregularidades que lhe foi atribuída seria a dispensação de medicamentos em nome de pessoas falecidas, quando deveria ter sido realizado maior controle, a fim de evitar tal ocorrência.
Por fim, não lhes socorre o pedido de sobrestamento desta TCE com base na existência de investigação no âmbito da Polícia Federal do Estado de Goiás, bem como o pedido para que esta Corte diligencie a referida instituição com o fito de obter informações sobre o estágio das apurações e o encaminhamento de provas que se fizessem necessárias para a apuração dos fatos. De acordo com o princípio da independência das instâncias, e em sendo o TCU um órgão de controle externo com atribuições definidas constitucionalmente, não há que se falar no sobrestamento do corrente processo.
Ademais, constitui obrigação das partes apresentar os elementos que entenderem necessários para a sua defesa e/ou demonstrar a correta aplicação dos recursos. 
Todavia, compete esclarecer aos responsáveis que somente haveria influência da decisão criminal no âmbito do TCU caso fosse comprovado a ocorrência de absolvição criminal decorrente da negativa de autoria ou inexistência de ilícito, o que não ocorreu até o momento.
Considerando a ausência de demonstração de boa-fé, e não tendo ocorrido a prescrição da pretensão punitiva conforme o Acórdão 1441/2016-TCU-Plenário, devem as presentes contas, desde já, serem julgadas irregulares, as responsáveis condenadas em débito solidário e ao pagamento da multa prevista no art. 57 da Lei 8.443/1992.
	Ante todo o exposto, VOTO para que seja acolhida a minuta de acórdão que ora trago à apreciação deste Colegiado.
TCU, Sala das Sessões Ministro Luciano Brandão Alves de Souza, em 3 de março de 2020.
Ministro VITAL DO RÊGO 
Relator